臺北高等行政法院判決
　　　　　　　　　　　　　　　　　　 95年度訴字第01688號
　　　　　　　　　　　　　　　.
原　　　告　甲○○
被　　　告　臺北縣三重地政事務所
代　表　人　乙○○主任）住同.
訴訟代理人　丁○○兼送達代收.
　　　　　　丙○○
上列當事人間因土地登記事件，原告不服臺北縣政府中華民國95
年3 月21日北府訴決字第0940706330號訴願決定，提起行政訴訟
。本院判決如下：
    主  文
原告之訴駁回。
訴訟費用由原告負擔。
    事  實
一、事實概要：緣原告係臺北縣三重市○○○段菜寮小段254 地
    號土地（下稱系爭土地）之共有人（權利範圍：52,680分之
    2,205 ）。原告以系爭土地於民國（下同）71、72年間被人
    建築房屋其上，未將系爭土地所有權一併移轉登記予承購戶
    ，造成承購戶即區分建物所有權人得使用收益系爭土地，而
    原告雖有所有權，無法使用收益系爭土地，卻要長期繳交地
    價稅，遂向被告申請就系爭土地所有權之應有部分為拋棄登
    記。被告依照內政部相關函釋，以不得單獨拋棄建築物法定
    空地，函請臺北縣政府工務局查明。經該局函復，以系爭土
    地部分非法定空地、部分屬法定空地。被告以法定空地不得
    單獨辦理拋棄為由，爰以94年8 月17日北縣重地補字第0012
    48號通知書請原告補正分割非法定空地部分始得辦理拋棄，
    惟原告逾期仍未補正，被告即以94年9 月5 日重登駁字第26
    8 號駁回通知書（下稱原處分）駁回原告所請。原告不服，
    提起訴願，經遭駁回，遂提起本件行政訴訟。
二、兩造聲明：（原告未於言詞辯論期日到場，聲明及陳述依其
    起訴狀記載及準備程序之陳述。）
　(一)原告聲明求為判決：
    1.訴願決定及原處分均撤銷。
    2.請求被告對原告系爭土地所有權應有部分52,680分之2,20
      5 拋棄，作成准許之行政處分（其真意應為准許辦理塗銷
      登記）。
　(二)被告聲明求為判決：駁回原告之訴。
三、兩造之主張：
甲、原告主張之理由：
一、原告於93年12月27日函臺北縣政府工務局，請求查明原告所
    有系爭土地，為何於72年間被他人在土地上建築房屋，而原
    告未獲有該房屋之所有權，卻年年負擔地價稅。臺北縣政府
    工務局以94年1 月17日北府工建字第0940023407號函含糊表
    示，土地登記謄本記載，登記原因為買賣，非屬該管權責，
    請逕洽被告查詢。原告復於94年5 月12日函臺北縣政府工務
    局，詢問為何未將72重使字第1575號使用執照（71建字第10
    34號）之法定空地分配登記為該地上建物之基地，而違背建
    築法第11條之規定，單獨登記為原告名義，致原告無故負擔
    地價稅，莫名供大眾使用。臺北縣政府工務局以94年5 月17
    日北府建工字第0940382574號函復，以原告所請係屬地政機
    關權責，請逕洽臺北縣地政單位辦理，並將副本抄送被告，
    請求被告逕復原告。嗣被告以94年5 月27日北縣重地登字第
    0940006320號函復原告，經查系爭土地被告地籍、測量等相
    關資料並無法定空地之註記。
二、原告根據被告94年5 月27日北縣重地登字第0940006320號函
    示系爭土地無「法定空地註記」，於94年7 月5 日向被告提
    出拋棄所有權登記之申請。但被告卻不遵照前揭94年5 月27
    日北縣重地登字第0940006320號函示，再次請示臺北縣政府
    工務局，經臺北縣政府以94年8 月8 日北府工建字第094056
    5793號函復，以系爭土地為法定空地，被告即據此駁回原告
    拋棄所有權登記之申請。
三、行政機關行文乃為該機關之對外意思表示，發文之機關應該
    受其文義之拘束。被告既已函復原告系爭土地非屬法定空地
    ，嗣卻違背常理解釋，稱其相關資料雖無法定空地註記，但
    不能解釋非為法定空地。被告此種說法，顯然推卸責任，無
    足可採。
四、系爭土地應是非法定空地。依建築法第11條規定，法定空地
    是建築基地。因之，當初申請建築核發建照、使用執照時，
    臺北縣政府工務局就應依法將法定空地面積及建物所占地面
    面積一起分配予地上建物所有人。又公寓大廈管理條例第58
    條第2 項規定略以，公共設施必應隨同主建物移轉，而依法
    不應單獨為地上建物以外之人所有，公寓大廈之起造人或建
    築業者，不得將共用部分，包含法定空地讓售於特定人或為
    區分所有權人以外之特定人，設定專用使用權。基此，地上
    建物之基地，必須包含該建物所占地面及法定空地，法定空
    地必須為地上建物所有人所有，然原告從未擁有地上建物所
    有權，怎會將一小部分之法定空地登記在非地上建物所有人
    之原告名下，造成原告每年繳交地價稅，卻無法使用該土地
    之不合理現象。準此，系爭土地應是非法定空地；反之，若
    是法定空地，則顯然違背公寓大廈管理條例第58條第2 項及
    建築法第11條之規定。
五、法定空地依公寓大廈管理條例之規定，亦為公共設施之一。
    被告應於登記時，依各區分所有建物應分擔基地權利種類及
    範圍暨共用部份分配表及協議表（切結書或分配書）等辦理
    登記。如未能同時申請登記時，得由先申請登記者添附切結
    書敘明願依規定分算其共同使用部份之持分，將來如其他相
    關區分所有建物所有人證明登記之持分與某權利範圍不符時
    ，同意更正後，准予先行申請登記，參照內政部93年11月3
    日內授中辦地字第0930015020號函及臺北市政府地政處92年
    9 月17日北市一字第09232643000 號函。基此，被告應於當
    初建築時，即應對於基地（含法定空地）分配，要求起造人
    協議分配，並根據其協議登記之，且必依前揭內政部函示，
    要求建物所有權人切結，將來若證明持分與某權利範圍不符
    時，同意更正等。如今被告辯稱法定空地為縣政府工務局所
    管轄，顯然無可採。被告為地政機關，主管登記事項，系爭
    土地之性質應是被告最為明瞭。既然被告稱系爭土地沒有註
    記，應屬非法定空地，理應准許原告所請。苟真是法定空地
    ，則這些錯誤皆係被告未遵守前揭94年5 月27日北縣重地登
    字第0940006320號函示，被告應設法解決，不應遺留一小部
    分法定空地由原告白繳稅款，而無法使用系爭土地。
六、法定空地未登記在地上建物所有人所有，影響所及：
  (一)該地上建物基地，未符合建築法第11條規定。
  (二)法定空地未分配至地上建物基地，地上建物基地面積減少，
    將來地上建物移轉時，其法定空地部分無法一起移轉，無法
    參與計算土地增值稅，被告似有協助該地上建物所有人逃漏
    土地增值稅之嫌。
  (三)就地價稅而言：因法定空地原本依法應併入其地上建物之基
    地，而今未併入其基地，其基地持分面積減少，地價稅亦相
    對減少。
乙、被告主張之理由：
一、原告於47年間買入系爭土地權利範圍6分之1，70年3 月6 日
    登記完畢，當時系爭土地已有地上建物，分別於67及69年間
    建築完成，原告陸續在76、77及83年共4 次出賣系爭土地權
    利範圍共526,800 分之65,750（其中有3 承買人為72重使字
    第1575號使用執照之起造人），殘存權利範圍52,680分之2,
    205 。原告爭執之72重使字第1575號使用執照，經被告調閱
    72重登壹字第43955 號建物第1 次登記原案，因原告非該案
    申請人，自無建物所有權。
二、被告為臺北縣政府之附屬機關－登記機關，與地政主管機關
    臺北縣政府地政局為同一地政系統，掌管登記、測量、地價
    等業務，法定空地應為主管建築機關所管轄。被告前依臺北
    縣工務局94年5 月17日北府工建字第0940382574號函，而以
    94年5 月27日北縣重地登字第0940006320號函查對被告之地
    籍資料庫狀態，函復原告「經查該地號本所地籍、測量等相
    關資料並無法定空地之註記」，此係就「登記疑義」作回復
    ，並不能解釋系爭土地即非法定空地。且「內有部分法定空
    地」及「全筆為法定空地」註記，係依內政部72年1 月19日
    台內地營字第127846號函頒「加強建築物法定空地管理作業
    要點」規定，於基地分割時始配合依法註記。系爭土地自總
    登記迄今尚未有標示分割之登記，因此依被告之地籍資料，
    系爭土地雖無法定空地註記，並不代表系爭土地非法定空地
    ，原告顯有誤解。且從原告所提供與臺北縣工務局往返文書
    顯示，全無提及請示該地號是否為法定空地，卻由其94年5
    月12日申請書主旨所載，可知原告明知該地號為法定空地。
三、我國民法物權係採一物一權主義，是土地所有權與建物所有
    權分屬兩個不動產物權。物權之意義乃權利人得直接支配標
    的物，享受其利益，並得對抗一般人，具有排他性之一種財
    產上的權利。所有權者，於法令限制內得永久、全面、彈性
    支配標的物之權利。基此，除法令限制範圍，土地所有權人
    自得自由使用、收益、處分所有物，並可將土地所有權移轉
    予該地區分建物所有權人，除所有權人外，無人能任意「分
    配登記」不動產物權。
四、按「權利之行使，不得違反公共利益，或以損害他人為主要
    目的。」、「物權，除法律另有規定外，因拋棄而消滅。」
    分別為民法第148 條第1 項、第764 條所明定。所謂拋棄，
    係指物權人不以其物權移轉於他人，而使其物權絕對歸於消
    滅之單獨行為而言。物權為財產權，權利人原則上自得任意
    拋棄，但其權利之行使有違反公共利益或其利益與他人利益
    有關時則須加以限制。
五、按法定空地屬建築基地之一部份，為維護建築法應保留空地
    以維護共同利益，有關法定空地之分割、移轉非依規定不得
    為之，為建築法第11條所明定。本案系爭土地為應留設之法
    定空地，依上開規定，屬於建築基地之一部分，而私有土地
    所有權之拋棄，登記機關應於辦理塗銷登記後，隨即為國有
    之登記，土地登記規則第143 條第2 項定有明文。在因移轉
    而產生土地權屬變動之效果，增加基地權利關係之複雜性。
    又內政部92年2 月19日內授中辦地字第0920081845號函略以
    ，所有權人應無從拋棄該空地所有權，而由國庫原始取得，
    進而免除該土地上原有之使用負擔，其所為之拋棄行為，乃
    屬違反建築法應保留空地以維護公同利益之規定及意旨，亦
    即民法第148 條第1 項所禁止之行為，牴觸權利濫用禁止原
    則，且有迂迴脫法行為之嫌，與建築法第11條之立法精神有
    悖，法務部91年5 月23日法律字第0910018530號函參照，建
    築物法定空地所有權人，無論是否仍有該建築物或坐落基地
    所有權，皆不宜單獨拋棄其法定空地所有權。準此，本案既
    經臺北縣政府工務局查明系爭土地部分非屬法定空地，部分
    屬法定空地，宜由原告將系爭土地所有權移轉予現建物所有
    權人始為正辦，而不宜同意原告拋棄系爭土地所有權。故被
    告以94年8 月17日北縣重地補字第1248號函通知原告補正，
    因原告逾15日尚未補正，爰依土地登記規則第57條第1 項第
    4 款規定，予以駁回。
    理  由
壹、程序方面：
　　本件原告經合法通知，無正當理由而未於言詞辯論期日到場
    ，核無行政訴訟法第218條、民事訴訟法第386條各款所列情
    形，爰依被告之聲請，由其一造辯論而為判決。
貳、實體方面：
一、按「本法所稱建築基地，為供建築物本身所占之地面及其所
    應留設之法定空地（第1 項）。．．．應留設之法定空地，
    非依規定不得分割、移轉，並不得重複使用（第3 項）。．
    ．．」建築法第11條第1 項及第3 項前段分別定有明文。次
    按「有下列各款情形之一者，登記機關應以書面敘明理由及
    法令依據，駁回登記之申請：．．．四逾期未補正或未照補
    正事項完全補正者。」土地登記規則第57條第1 項第4 款亦
    定有明文。
二、查原告為系爭土地之共有人，權利範圍為52,680分之2,205
    ，又系爭土地部分為非法定空地，部分為建築法第11條第1
    項所稱之應留設之法定空地，屬於該法所稱之建築基地，原
    告向被告申請辦理拋棄系爭土地其應有部分所有權，經被告
    以系爭土地部分為非法定空地、部分屬法定空地，法定空地
    不得單獨辦理拋棄，爰以通知書請原告補正分割非法定空地
    ，惟原告逾期仍未補正等情，為兩造所不爭執，並有被告94
    年8 月17日北縣重地補字第001248號通知書、臺灣省臺北縣
    土地登記簿、臺北縣政府94年8 月8 日北府工建字第094056
    5793號函各1 份附原處分卷可證，自堪信為真正。原告主張
    其就系爭土地雖有所有權，但系爭土地卻被他人在其上建有
    建築物，原告未獲該建物之所有權，卻年年負擔地價稅供大
    眾使用，此情形顯有違背公寓大廈管理條例第58條第2 項及
    建築法第11條之規定，原告請求拋棄系爭土地所有權云云。
    被告則以系爭土地部分為法定空地，部分為非法定空地，如
    係應留設之法定空地，屬於建築基地之一部分，因私有土地
    所有權之拋棄，登記機關應於辦理塗銷登記後，隨即為國有
    之登記，所有權人應無從拋棄該空地所有權，而由國庫原始
    取得，進而免除該土地上原有之使用負擔，其所為之拋棄行
    為，乃屬違反建築法應保留空地以維護公同利益之規定及意
    旨，亦即民法第148 條第1 項所禁止之行為，牴觸權利濫用
    禁止原則，且有迂迴脫法行為之嫌，與建築法第11條之立法
    精神有悖，至非法定空地部分雖得拋棄，然因系爭土地既有
    部分為法定空地不宜同意原告拋棄所有權。故被告以通知書
    通知原告補正分割非法定空地部分始得辦理拋棄，因原告逾
    15日尚未補正，爰依土地登記規則第57條第1 項第4 款規定
    予以駁回其申請並無不妥等語置辯。則本件應審究者乃系爭
    土地既有部分為法定空地，部分為非法定空地，被告請原告
    就系爭土地補正分割非法定空地部分始得辦理拋棄是否有理
    由，又原告得否請求拋棄其就系爭土地所有權應有部分全部
    等問題。
三、查建築法第1 條規定可知，其立法目的為實施建築管理，維
    護公共安全等目的特制定本法，故建築法之規定，乃涉及公
    共利益。按建築基地於建築使用時，應保留一定比例面積之
    空地，旨在使建築物便於日照、通風、採光及防火等，以增
    進使用人之舒適、安全與衛生，法定空地係屬於建築基地之
    內，故法定空地之分割、移轉對建築基地所有人影響重大，
    而與公益有關，有關法定空地之分割、移轉非依規定不得為
    之，為建築法第11條第1 項、第3 項所明定，以避免基地權
    利關係複雜，致無法維持法定空地應有之效用。查系爭土地
    有部分土地為應留設之法定空地，依建築法第11條第1 項規
    定，屬於建築基地之一部分，而私有土地所有權之拋棄，登
    記機關應於辦理塗銷登記後，隨即為國有之登記，土地登記
    規則第143 條第2 項定有明文，足見原告如拋棄系爭土地之
    所有權，即由國家原始取得。又按法定空地所有權移轉為繼
    受取得，因移轉將產生土地權屬變動之效果，增加基地權利
    關係之複雜性，建築法就此等繼受取得之移轉即規定予以限
    制，惟此情形，法定空地之拋棄由國家原始取得，情節較之
    移轉為重，建築法雖未明文限制，但依舉輕以明重之法理，
    法定空地所有權之拋棄仍應予以限制，始能達到建築法規範
    法定空地之目的。內政部72年9 月27日台（72）內地字第17
    7140號函要旨謂：「建築物法定空地不得單獨拋棄。」，及
    內政部92年2 月19日內授中辦字第092001845 號函釋意旨略
    以：「．．．基於法定空地為建築基地之一部分，為維護建
    築法應保留空地以維護公同利益之規定及意旨，建築物法定
    空地所有人，無論是否仍有該建築物或坐落基地所有權，皆
    不宜單獨拋棄其法定空地所有權。」等語，均與前揭意旨相
    符，行政機關予以適用，自無違誤。
四、原告主張系爭土地其雖有所有權，但系爭土地卻被他人在其
    上建有建築物，原告未獲該建物之所有權，卻年年負擔地價
    稅供大眾使用，此情形顯有違背公寓大廈管理條例第58條第
    2 項及建築法第11條之規定，原告請求拋棄系爭土地所有權
    ，被告應准予所請云云。然按拋棄者，乃權利人不以其物權
    移轉於他人而使物權歸於消滅之單獨行為（最高法院32年上
    字第6036號判例可資參照）。權利人原則上雖得任意拋棄，
    但其權利如與他人利益有關時，自須加以限制。因此，民法
    第764 條即規定：「物權，除法律另有規定外，因拋棄而消
    滅」，又法律縱無禁止拋棄之明文，惟本諸權利人不得以單
    獨行為妨害他人利益之法理，仍應解為如因拋棄而有損害他
    人利益之情事時，不得為之。足見物權之拋棄仍不得損害他
    人之利益，而原告系爭土地既有部分為法定空地，其就法定
    空地所為之拋棄行為，乃為免除該土地上原有之使用負擔，
    而其拋棄後，該土地歸國有，違反建築法應保留空地以維護
    公同利益之規定及意旨，與建築法第11條之立法精神有悖，
    原告自不得任意主張拋棄該法定空地所有權。
五、又查，本件原告所有系爭土地部分為法定空地，部分為非法
    定空地已如上述，法定空地既屬不得任意拋棄所有權，則縱
    然非法定空地部分，原告並非不得主張拋棄其所有權，然在
    未辦理分割何部分為非法定空地之情形下，自不得遽予主張
    拋棄該土地所有權應有部分全部。況查，本案若涉及法定空
    地分割，應依建築基地法定空地分割辦法第5 條規定檢附臺
    北縣工務局核發之准予分割證明由全體共有人會同辦理；若
    僅係辦理私設道路分割，得依土地法第34條之1 以共有人過
    半數同意及應有部分合計過半數辦理或其應有部分合計逾3
    分之2 者，人數不予計算等語，經被告述明在卷，則原告就
    系爭土地非有不得辦理法定空地分割情形，又原告如辦妥系
    爭土地非法定空地分割部分請求拋棄所有權，自非法所不許
    。
六、綜上所述，原告就系爭土地上屬法定空地部分，既不得拋棄
    其所有權，因此，被告以94年8 月17日北縣重地補字第0012
    48號通知書請原告補正分割非法定空地部分始得拋棄，惟原
    告逾期仍未補正，被告以原處分駁回原告所請，自無不合，
    訴願決定予以維持，亦無違誤。原告徒執前詞，訴請撤銷原
    處分及訴願決定，並請求被告准許其拋棄系爭土地其應有部
    分所有權全部即請求被告塗銷該所有權登記，為無理由，應
    予駁回。
七、至原告因系爭土地部分土地為他人建物之法定空地，而負擔
    稅負致受有損害部分，應係原告與該建物所有權人間之爭議
    ，核與本案被告應否准許原告拋棄法定空地所有權一節無涉
    ，非本件所得審究，附此敘明。
據上論結，本件原告之訴為無理由，爰依行政訴訟法第218 條、
民事訴訟法第385 條第1 項前段、行政訴訟法第98條第3 項前段
，判決如主文。
中　　華　　民　　國　　96　　年　　3　　月　　29　　日
                       第四庭審判長法  官　侯東昇
                                   法  官  林惠瑜
                                   法  官  陳秀
上為正本係照原本作成。
如不服本判決，應於送達後20日內，向本院提出上訴狀並表明上
訴理由，如於本判決宣示後送達前提起上訴者，應於判決送達後
20日內補提上訴理由書（須按他造人數附繕本）。
中　　華　　民　　國　　96　　年　　3　　月　　29　　日
 　　  　　　　　　　 　　  　     書記官  楊子鋒
